臺灣高等法院花蓮分院民事判決　　　　　96年度家上字第13號
上　訴　人　甲○○
　　　　　　　　　　　　巷12弄3號
被上訴人　　乙○○
當事人間請求離婚事件，上訴人對於中華民國96年3月30日臺灣
花蓮地方法院96年度婚字第51號第一審判決提起上訴，本院於
96年8月15日言詞辯論終結，判決如下：
    主  文
上訴駁回。
第二審訴訟費用由上訴人負擔。
    事實及理由
一、被上訴人主張：其於民國（下同）66年3月5日與上訴人結婚
    ，原相處融洽，惟自90年間起，上訴人忙於宗教，且夫妻雙
    方已逾5年未行夫妻生活，亦不溝通講話，形同陌路，上訴
    人顯無維持婚姻的意願，爰依據民法第1052條第2項規定請
    求離婚。
二、上訴人於原審以：兩造確實沒有夫妻之實，同意離婚等語為
    辯。於本院上訴主張：被上訴人經常對上訴人拳打腳踢，施
    以家庭暴力行為，有臺灣花蓮地方法院95年家護抗字第8號
    裁定可證，被上訴人有家暴行為在先，為有責之配偶，竟請
    求離婚，有背道義。又兩造雖有5年未行夫妻生活，乃因被
    上訴人終日沈迷於賽鴿賭博比賽之事，經常早出晚歸或提早
    就寢，若有不如意，即對上訴人拳打腳踢，上訴人如何與被
    上訴人行夫妻生活，故5年未行夫妻生活之事實，應歸責於
    被上訴人。且性生活並非婚姻生活之全部，於今社會無性夫
    妻比比皆是，兩造年逾50歲，已屆天命之年，膝下兒孫滿堂
    ，上訴人之生活重心在於兒孫之照顧，此亦為婚姻生活之重
    要部分。另上訴人並未同意離婚，於原審庭訊時因心情激動
    ，思緒紊亂，經原審法官多次詢問上訴人是否離婚之急迫情
    況下，百般不願，不得已而脫口說出離婚之字句。原審不查
    ，徒以兩造已逾五年未行夫妻生活，且上訴人同意離婚，而
    認兩造顯有無法維持婚姻之重大事由，准予離婚，當有違誤
    。
三、按夫妻之一方有民法第1052條第1項各款以外之重大事由，
    難以維持婚姻者，夫妻之一方得請求離婚，民法第1052條第
    2項定有明文。又關於「難以維持婚姻之重大事由」，其判
    斷之標準為婚姻是否已生破綻而無回復之希望。而婚姻是否
    已生破綻無回復之希望，應依客觀之標準，即難以維持婚姻
    之事實，是否已達於倘處於同一境況，任何人均將喪失維持
    婚姻意欲之程度而定。倘該重大事由，夫妻雙方均須負責時
    ，應比較衡量雙方之有責程度，僅責任較輕之一方得向責任
    較重之他方請求離婚，如有責程度相同時，雙方均得請求離
    婚，始屬公允，最高法院94年度台上字第115號判決可資參
    照。
四、經查，兩造為夫妻，現婚姻關係仍存續中，有被上訴人提出
    之戶籍謄本1件可證。被上訴人主張雙方已逾5年未行夫妻性
    生活，在家亦不溝通說話，上訴人主張被上訴人對其有家暴
    行為之事實，均為兩造所不爭執，並有臺灣花蓮地方法院95
    年度家護抗字第8號裁定在卷可稽，堪信雙方之主張為真實
    。而婚姻以夫妻之共同生活為目的，夫妻應以誠摯相愛為基
    礎，相互尊重、忍讓與諒解，共同建立和諧美滿幸福之家庭
    。是家庭之美滿，端賴夫妻雙方相敬如賓、互愛、互信、互
    諒，始期有成。兩造既互不溝通說話，亦長久無夫妻生活，
    上訴人於原審亦同意離婚，客觀上已欠缺誠摯相愛、互信、
    互諒之基礎，難期共同建立和諧美滿幸福之家庭，可認婚姻
    已生破綻無回復之希望，而有「難以維持婚姻之重大事由」
    。上訴人雖謂兩造5年未行夫妻生活，乃可歸責於被上訴人
    沈迷於賽鴿賭博比賽等情，然為被上訴人否認，上訴人亦未
    舉證以供本院查明，自難採信。上訴人雖又稱其是思緒紊亂
    ，始於原審庭訊同意離婚云云，惟於本院則陳稱若被上訴人
    每月願給付其一萬元即同意離婚，於96年8月16日之陳報狀
    亦供陳兩造對財產分配一事尚有糾葛等語，可見上訴人不願
    離婚，乃因錢財問題尚未解決，並非顧及夫妻之情，益證兩
    造並無從繼續保持共同生活圓滿、安全及幸福之意願，而生
    婚姻之破綻。又婚姻生活之美滿仰賴兩造共同經營，彼二人
    相處至今，形同陌路，互不關心，並非單方所能造成，被上
    訴人對婚姻之破裂固有責任，上訴人亦難辭其疚，其有責程
    度與被上訴人相同，被上訴人自得請求離婚，上訴人以被上
    訴人為有責之一方不得請求離婚云云，仍非可採。
五、原審以兩造婚姻感情基礎業已破裂，發生無法維持婚姻之重
    大事由，且無回復之希望，而准被上訴人與上訴人離婚，於
    法並無不合。上訴意旨指摘原判決不當，求予廢棄改判，為
    無理由，應駁回其上訴。
六、據上論結，本件上訴為無理由，依民事訴訟法第449條第1項
    、第78條，判決如主文。
中　　華　　民　　國　　96　　年　　9 　　月　　21　　日
                       審判長法  官  何方興
                             法  官  王紋瑩
                             法  官  林鳳珠
以上正本係照原本作成。
如不服本判決，應於收受送達後20日內向本院提出上訴書狀，其
未表明上訴理由者，應於提出上訴後20日內向本院補提理由書狀
（均須按他造當事人之人數附繕本）上訴時應提出委任律師或具
有律師資格之人之委任狀；委任有律師資格者，另應附具律師及
格證書及釋明委任人與受任人有民事訴訟法第466條之1第 1項但
書或第2項（詳附註）所定關係之釋明文書影本。
                             書記官  陳有信
中　　華　　民　　國　　96　　年　　9 　　月　　21　　日
